臺灣臺東地方法院民事裁定
 111年度家他字第75號
聲  請  人  吳麗娟
關  係  人  陳金明
上列聲請人聲請監護宣告事件（本院111年度監宣字第15號），
前經本院准予非訟救助後（111年度家救字第11號）程序終結，
本院依職權確定程序費用額，茲裁定如下：
    主  文
本件免向聲請人及關係人徵收程序費用。
    理  由
一、本案請求經准予訴訟及非訟救助後程序終結：
　　本件聲請人吳麗娟聲請對關係人陳金明為監護之宣告事件，
    前經本院1111年度家救字第11號裁定准予非訟救助，並由本
    院以111年度監宣字第15號受理在案，其後因非訟代理人於1
    11年12月16日撤回聲請而終結程序（見本院卷附民事裁定書
    ；本院111監宣15審理卷附家事撤回等陳報狀）。
二、本件適用之法律：
(一)經准予訴訟救助者，於終局判決確定或訴訟不經裁判而終結
    後，第一審受訴法院應依職權以裁定確定訴訟費用額，向應
    負擔訴訟費用之當事人徵收之；其因訴訟救助暫免而應由受
    救助人負擔之訴訟費用，並得向具保證書人為強制執行，民
    事訴訟法第114條第1項定有明文。
(二)又非訟事件法雖然並未見關於訴訟救助之規定，惟因非訟事
    件並非無庸徵收任何費用（參非訟事件法第13條以下規定）
    ，且非訟程序之關係人（主要為聲請人）亦可能無資力支出
    程序費用（例如非訟事件法第13條及第14條所規定之裁判費
    ），故民事訴訟法基於保護貧困者（參民事訴訟法第107條
    立法理由）之立法目的所設之訴訟救助制度，亦應類推適用
    於一般及家事非訟事件。況且，如由法律扶助法第63條亦肯
    定經准許法律扶助之無資力者得於非訟程序中向法院聲請救
    助之規定觀之，亦顯見立法者已肯定非訟事件亦應類推適用
    民事訴訟法關於訴訟救助之規定【註1】。
(三)其次，法院於核定訴訟標的價額時，應以原告起訴請求法院
    裁判之聲明範圍為準；如原告起訴聲明已有一部撤回、變更
    、擴張或減縮等情形後，法院始為訴訟標的價額之核定者，
    即應僅以核定時尚繫屬於法院之原告請求判決範圍為準，據
    以計算訴訟標的之價額，徵收裁判費用（參最高法院95年度
    台抗字第689號裁定意旨）。
(四)換言之，民事訴訟法第77條之1第2項（依非訟事件法第19條
    之規定亦準用於非訟事件）僅係就核定程序標的價額之基準
    時點（即請求時之交易價額）為規定，至於為程序標的價額
    核定之另一基準要素—即程序標的之範圍，則應視法院於核
    定時原告（或非訟聲請人）所主張且尚繫屬於法院之請求範
    圍為準（例如原告〈或非訟程序之聲請人〉於起訴〈或聲請〉時
    如已依法繳納裁判費〈或聲請費〉，其後若撤回或減縮其請求
    之一部，固然不得請求退還撤回或減縮部分之裁判費；惟原
    告〈或非訟程序之聲請人〉如於法院核定程序標的價額前撤回
    或減縮其請求之一部，法院亦僅得依撤回或減縮後之請求範
    圍核定程序標的之價額，並據以計算原告〈或非訟程序之聲
    請人〉應繳納裁判費）。
(五)準此，由民事訴訟法第110條第1項第1款：「受訴訟救助者
    ，於訴訟終結前，有下列各款之效力：暫免裁判費及其他
    應預納之訴訟費用。」及第114條第1項：「經准予訴訟救助
    者，於終局判決確定或訴訟不經裁判而終結後，第一審受訴
    法院應依職權以裁定確定訴訟費用額，向應負擔訴訟費用之
    當事人徵收之；其因訴訟救助暫免而應由受救助人負擔之訴
    訟費用，並得向具保證書人為強制執行。」等規定觀之，經
    法院裁定准予訴訟（或非訟）救助者，係依法律規定而得以
    暫免裁判費或其他應預納之程序費用，並非於法院准予訴訟
    （或非訟）救助之裁定確定時，由國庫代墊裁判費或視為其
    已繳納裁判費。且當事人（或非訟程序之關係人）係於本案
    裁判確定或程序不經裁判終結而應負擔程序費用時，始有繳
    納裁判費等程序費用之義務【註2】。
(六)故第一審受訴法院於依（或類推適用）民事訴訟法第114條
    第1項確定訴訟費用額時，自應以原告（或非訟程序之聲請
    人）於裁判確定或程序不經裁判而終結前所主張且尚繫屬於
    法院之請求範圍為準，據以核定程序標的之價額與計算應向
    當事人（或非訟程序之關係人）徵收之程序費用額。
(七)至於或有見解認為於原告（或非訟程序之聲請人）撤回起訴
    （或聲請）之情形，參照訴訟救助制度之立法精神及民事訴
    訟法第83條第1項：「原告撤回其訴者，訴訟費用由原告負
    擔。其於第一審言詞辯論終結前撤回者，得於撤回後3個月
    內聲請退還該審級所繳裁判費2/3。」之規定意旨，法院應
    依職權逕行扣除2/3之裁判費後，確定原告（或非訟程序之
    聲請人）應繳納之裁判費【註3】。惟：
  ⒈姑且不論上開見解於民事訴訟法第91條以下關於依聲請確定
    訴訟費用額之程序是否亦為相同解釋，因上開見解不僅忽略
    如前揭㈢㈣所提及之核定程序標的價額基準範圍之議題，致
    使於原告（或非訟程序之聲請人）撤回或減縮其請求之一部
    時，反係依原告（或非訟程序之聲請人）撤回或減縮後尚繫
    屬於法院之請求範圍，據以核定程序標的之價額與計算應向
    原告（或非訟程序之聲請人）應徵收之裁判費【註4】，而
    與原告（或非訟程序之聲請人）撤回其全部請求之情形在解
    釋上產生無法自圓其說之困境【註5】（關於民事訴訟法第8
    3條僅適用於原告撤回起訴、上訴或抗告之全部，參最高法
    院95年度第7次民事庭會議決議）。
  ⒉且上開見解似係誤解訴訟（或非訟）救助制度之效力，致將
    之與其他依法暫免徵收裁判費之規定（如勞資爭議處理法第
    57條規定：「勞工或工會提起確認僱傭關係或給付工資之訴
    ，暫免徵收依民事訴訟法所定裁判費之1/2。」）為差異處
    理。詳言之，為勞工之原告對其雇主提起確認僱傭關係存在
    之訴後，依勞資爭議處理法第57條之規定雖然暫免徵收依民
    事訴訟法所定裁判費之1/2，惟仍應繳納其餘之裁判費。其
    後勞工於收受法院命補繳裁判費之裁定後撤回全部起訴，因
    原告如未依法院之裁定補繳裁判費，法院即應駁回其起訴，
    無再依民事訴訟法第77條之22第3項之規定向原告徵收裁判
    費之理，則於原告撤回起訴時，自應為相同之處理【註6】
    。
  ⒊而經法院裁定准予訴訟（或非訟）救助者，亦係依法—即民事
    訴訟法第110條以下之規定而有暫免徵收裁判費等效力，並
    非依法院之裁定內容判斷訴訟（或非訟）救助效力之範圍。
    從而，經法院裁定准予訴訟（或非訟）救助者如於程序終結
    前撤回其請求之全部，除另有當事人（或非訟程序之關係人
    ）應負擔之程序費用外，第一審受訴（或受理非訟事件）法
    院自不得依（或類推適用）民事訴訟法第114條第1項之規定
    並參酌第83條第1項之規定，依職權逕行扣除2/3之裁判費後
    ，確定應向原告（或非訟程序之聲請人）徵收裁判費。
  ⒋否則於受訴訟（或非訟）救助者撤回或減縮其請求之一部時
    ，第一審受訴法院僅得依其撤回或減縮後尚繫屬於法院之請
    求範圍，據以核定程序標的之價額與計算應向原告（或非訟
    程序之聲請人）徵收之裁判費；於受訴訟（或非訟）救助者
    撤回其請求之全部時，第一審受訴法院反竟須依其最初起訴
    （或聲請）時或撤回全部請求前最後繫屬於法院之請求範圍
    ，據以核定程序標的之價額與計算應徵收之裁判費，如此反
    而置撤回全部請求之受訴訟（或非訟）救助者於更為不利之
    地位【註7】，亦與民事訴訟法第83條係鼓勵當事人撤回無
    益或不必要之訴訟，以追求程序利益及程序經濟之立法意旨
    有違。
三、本件免向聲請人及關係人徵收程序費用：
(一)準此，本件聲請人既然已撤回其請求，且尚不得依聲請人於
    撤回前尚繫屬於法院之請求範圍，據以核定程序標的之價額
    與計算原應徵收之裁判費，並於扣除2/3之裁判費後，確定
    應向聲請人及關係人徵收之程序費用。
(二)故本件既然無應予核定價額之程序標的與應向聲請人及關係
    人徵收之裁判費，且鑑定費用14,000元亦係由聲請人所繳納
    （本院111監宣15審理卷附臺北榮民總醫院臺東分院門診醫
    療費用收據影本），加上本件並無其他應由聲請人及關係人
    負擔之程序費用支出，故自免向聲請人及關係人徵收程序費
    用。
中　　華　　民　　國　　111 　年　　12　　月　　22　　日
                  家事法庭  法　官　簡大倫
以上正本證明與原本無異。
如不服本裁定應於送達後10日內向本院提出抗告狀。
中　　華　　民　　國　　111 　年　　12　　月　　22　　日
                            書記官  江佳蓉
【註1】
相同結論，參最高法院101年度第7次民事庭會議決議。至於法律
扶助法第63條規定：「經分會准許法律扶助之無資力者，其於訴
訟或非訟程序中，向法院聲請訴訟救助時，除顯無理由者外，應
准予訴訟救助，不受民事訴訟法第108條規定之限制。」未見「
非訟救助」一語，應係立法疏漏。
【註2】
參臺灣高等法院暨所屬法院100年法律座談會民事類提案第42號
審查意見及研討結果。
【註3】
參臺灣高等法院暨所屬法院102年法律座談會民事類提案第26號
問題㈡甲說及研討結果。
【註4】
參臺灣高等法院暨所屬法院100年法律座談會民事類提案第42號
研討結果。
【註5】
簡單來說，撤回或減縮請求之一部，可以用撤回或減縮後的請求
，來核定程序標的價額與計算裁判費，但是撤回全部請求，卻要
用撤回前的請求來核定程序標的價額與計算裁判費，如此差別處
理的理由何在？又如果在一般無訴訟（或非訟）救助的案件，原
告（或非訟程序之聲請人）在繳納裁判費前（不論法院是否曾經
裁定命其繳納）撤回全部之請求，法院並不會再裁定命其繳納依
其請求1/3計算之裁判費，何以在有訴訟（或非訟）救助的案件
，卻要在確定程序費用額時要求撤回全部請求之原告（或非訟程
序之聲請人）向國庫繳納依上開方式折算後之裁判費？
【註6】
參臺灣高等法院暨所屬法院103年法律座談會民事類提案第24號
審查意見及研討結果。
【註7】
為何會說置撤回全部請求之受訴訟（或非訟）救助者於更為不利
之地位？舉例來說，原告（或非訟程序之聲請人）請求被告（或
非訟程序之相對人）給付新臺幣（下同）1,000,000元，依民事
訴訟法第77條之13及非訟事件法第13條之規定，應繳納之裁判費
分別為10,900元及2,000元。但若在裁判或程序終結前減縮其請
求之金額為90,000元，則將來法院在確定訴訟（或程序）費用額
時只會以此為標準計算，因此當事人（或非訟程序之關係人）將
來應繳納之裁判費只有1,000元或500元。
然而，在撤回全部請求之情形，如依【註3】所載臺灣高等法院
暨所屬法院102年法律座談會民事類提案第26號問題㈡甲說及研討
結果，卻反而要以1,000,000元為標準計算裁判費，並要求原告
（或非訟程序之聲請人）繳納依此計算裁判費之1/3，也就是約3
,633元或667元（小數點以下四捨五入）。由此可見，相較減縮
請求金額之情形，採取上開見解將使撤回全部請求之原告（或非
訟程序之聲請人）負擔更為高額之裁判費。而如果法院在原告（
或非訟程序之聲請人）撤回前告知採取此項見解所可能衍生之不
利益，原告（或非訟程序之聲請人）自然不會選擇撤回全部之請
求或將請求之金額減縮至最小（例如請求之金額減縮至1元），
以避免撤回全部請求所可能衍生之程序上不利益。至於法院及其
他當事人（或非訟程序關係人）在請求未全部撤回下所衍生之程
序不利益或不經濟（例如因程序未能終結所衍生之勞力、時間、
費用支出及法院裁判書之製作等），並非其所關心之重點。